【裁判字號】    94,自,80
【裁判日期】    950830
【裁判案由】    詐欺等
【裁判全文】
臺灣臺中地方法院刑事判決                94年度自字第80號
自  訴  人  乙○○
自訴代理人  陳明發律師
被      告  丁○○
選任辯護人  宋永祥律師
            盧昱成律師
上列被告因詐欺案件，經自訴人提起自訴，本院判決如下：
    主  文
丁○○無罪。
    理  由
一、本件自訴意旨略以：緣自訴人乙○○與訴外人陳再發、陳明
    輝、梁立學、黃重志、張銘群等人，原均為中都建設股份有
    限公司（下稱中都建設公司，設在臺中市○○○路○段一六
    ○號龍邦大樓九樓之二）股東，由訴外人陳再發任董事長，
    在臺中縣市各地從事土地開發，並興建房屋出售為業。被告
    丁○○前於民國七十七年七月三日與自訴人乙○○，及訴外
    人陳明輝、陳再發、梁立學、張銘群、黃重志、吳明龍、詹
    國芳等共九人，合計出資新臺幣（下同）二億元，購買臺中
    市○○段第四八二、八○二－五、八○九、八○九－一八地
    號等四筆土地，並約定由訴外人陳明輝，梁立學、陳再發三
    人代表為登記名義人，在七十七年八月二十二日辦畢登記，
    並承接系爭土地原設定之最高限額一億八千萬元（四八二及
    八○九－一八共同擔保）及八○二－五、八○九地號各自設
    定之最高限額八百六十萬元之土地貸款。而被告另為太雲建
    設股份有限公司（下稱太雲公司，設在臺中市○○○路○段
    一六○之一號二二樓）董事長，於八十四年六月間在臺中市
    北屯區○○段八八一號土地上，興建「天地人間」住宅大廈
    （共有五棟），明知其預售狀況不理想，太雲公司財務吃緊
    ，為消化其餘屋，且見上開土地多年來仍閒置，即意圖為自
    己不法之所有，於八十五年七、八月間至中都公司，向中都
    公司股東即自訴人、陳明輝、陳再發、梁立學、黃重志、張
    銘群等人，詐稱伊所經營太雲公司願以每坪七千九百元價格
    計算，向上開土地之合夥人購買上開土地應有部分之價值，
    並要求其應支付之土地價金向其選購太雲公司所興建之房子
    ，因梁立學另欠自訴人債務而將其投資股款二千六百萬元轉
    讓給自訴人，且大坑土地已積壓資金共四千四百萬元（其中
    一千八百萬元為自訴人原投資款）多年，又中都建設當時已
    無推案，自訴人想換取該屋出售等情，致陷於錯誤而予應允
    。雙方即辦理有關土地過戶及向太雲建設公司選購新屋，自
    訴人於八十五年十一月間以四千一百三十三萬零九百四十八
    元（此為雙方會算後之金額），向太雲建設公司選購編號Ｇ
    ３棟二四樓（含地下二層二九○號車位一個）等九戶房屋及
    車位（有部分借用母親、兒子及朋友名義訂約），並簽訂房
    屋土地買賣契約書。詎被告在八十七年間，竟又另行起意，
    並意圖為自己不法所有，在八十七年十月二十九日與春池建
    設股份有限公司（下稱春池公司），簽訂讓渡協議書，將上
    開「天地人間」工地之土地及房屋產權以十六億三千八百二
    十八萬元，全部出賣予訴外人春池公司，春池公司在八十七
    年二月十八日完工取得使用執照，自訴人嗣發覺所購買之九
    戶房屋均已移轉過戶予第三人董三元等。自訴人向被告追索
    ，被告仍搪塞稱願分期返還上開款項云云，惟仍一再食言，
    嗣於八十八年六月一日被告與自訴人訂立協議書，並於同日
    簽發面額四千一百三十三萬零九百四十八元，九十三年六月
    六日到期之本票一紙交自訴人持有，稱俟其霞客溫泉營運後
    即可償還，惟屆期仍無意付款且避不見面，因認被告涉有刑
    法第三百三十九條第一項詐欺罪嫌云云。
二、按犯罪事實應依證據認定之，無證據不得認定犯罪事實；又
    不能證明被告犯罪者，應諭知無罪之判決，刑事訴訟法第一
    百五十四條第二項、第三百零一條第一項，分別定有明文；
    而犯罪事實本應依證據認定之，無證據不得推定其犯罪事實
    ，所謂認定犯罪事實之證據，係指足以認定被告確有犯罪行
    為之積極證據而言，該項證據自須適合於被告犯罪事實認定
    ，始得採為斷罪資料，與公訴人起訴所憑僅需有之合理懷疑
    而得為起訴之論罪事證有別，又苟未能發現相當證據，或證
    據不足以證明，自不能以推測或擬制之方法，以為裁判基礎
    ，此分別有最高法院二十九年上字第三一○五號及同院四十
    年臺上字第八六號判例意旨可資參照。
三、本件自訴人認被告二人涉有刑法第三百三十九條第一項詐欺
    取財罪嫌，無非是以：(1)自訴人與訴外人陳明輝、梁立學等
    人，原為中都建設公司之股東，而被告丁○○則先後擔任中
    雲、三雲、太雲建設公司董事長，自訴人均非被告公司之股
    東，自訴人與被告在事業上並無何瓜葛，只因公司均設在中
    港路龍邦大樓，且為同業而互有認識，嗣在七十七年六月間
    均以個人名義合夥購買大坑段四塊土地而已；(2)自訴人並非
    太雲建設公司股東，以上有太雲公司股東名簿在卷可按，被
    告稱太雲公司將天地人間工地讓渡給春池公司，有經自訴人
    首肯，並非事實，自訴人否認之，被告應提出證據證明；(3)
    被告以上開詐欺手段取得自訴人在系爭土地上應有部分價值
    四千四百萬元之土地，並在八十六年四月間將土地登記為訴
    外人陳振秋、陳正義所有，並提供給被告任董事長之三雲建
    設股份有限公司為借款六億元之擔保，有土地謄本二份可証
    ，被告因詐欺取得自訴人價值四千四百萬元應有部分之土地
    ，用以高額貸款已取得高額之不法利益；(4)被告原應支付給
    自訴人之土地價款，經雙方核算為四千一百三十三萬零九百
    四十八元，被告又意圖為自己不法之所有，要求自訴人選購
    上述九戶房屋（含車位），依房屋土地買賣合約書第四條第
    一款記載，其土地及房屋貸款數字為零，而合約書分期付款
    表各欄均劃掉，僅在最後總價欄記載每一戶購買金額，並蓋
    用「天地人間收款章」及「吳姿慧」字樣，即顯示上開九戶
    房屋款項均已付清。被告竟無視於上開事實，先於八十六年
    九月二十二日與春池公司，簽訂合建契約書，並依約收取保
    証金三億元（契約書第四條），其後又於八十七年十月二十
    九日與春池公司訂立讓渡協議書，將整個天地人間工地以十
    六億三千八百廿八萬元（含土地款九億一千七百四十三萬六
    千八百元，房屋款七億二千零八十四萬三千二百元）全部讓
    渡給春池公司，以上有合建契約書、讓渡協議書及備忘錄各
    一份可憑，被告上開一屋兩賣之行為，亦該當於刑法詐欺罪
    之構成要件；(5)被告之太雲公司在八十五年十一月間，即與
    自訴人簽訂上開九戶房屋之買賣契約，在八十六年九月二十
    二日與春池公司簽訂「合建契約書」時，依該約第四條第一
    項第四款約定，太雲公司應在八十六年十月三十一日前完成
    ，原出售客戶之換約事宜，詎被告竟隱瞞該事實未通知自訴
    人，致自訴人未能及時與春池公司換約以保障權利；(6)依讓
    渡契約書第六條第一項約定：「甲方（即太雲公司）‧‧，
    應配合乙方作業，向與本案有業務關係之相對人為適當之通
    知」，但被告仍隱瞞該事實而未予通知，依八十七年十一月
    二日其雙方所簽「備忘錄」記載，在八十七年十一月二日時
    太雲公司尚未退還保証金三億元，故被告如有依上開二份契
    約約定，將轉讓之情通知自訴人，則自訴人事實上仍可依法
    保障權利；(7)又依春池公司在八十八年十二月二十九日所出
    具同意書記載：「貴公司前因未依貴我雙方合約完成客戶換
    約手續之戶別，概由貴公司向本公司承購，並訂有不動產契
    約在案。.. 」則自訴人九戶房屋未接到任何通知完成換約
    ，顯係由太雲公司購回，但被告竟未依約將購回之房子過戶
    給自訴人，而陸續出賣予董三元等人，被告此等行為自已符
    合詐欺罪之構成要件；(8)被告所提答辯狀所附證物三、證物
    四，稱用以證明其亦有承接太雲公司天地人間工地之房屋云
    云，核屬不實，蓋其本身即是太雲公司董事長，原即負太雲
    公司經營成敗之責任，且被告是以個人身分與自訴人等協議
    取得系爭土地，此由被告在八十八年六月一日所簽協議書及
    本票均以個人名義為之，即可得而證明；(9)被告提供擔保之
    芳苑鄉六筆土地，價值不高且係分別設定第三順位或第二順
    位抵押權，根本無任何受償機會，且被告在上述完成詐欺行
    為時，即已構成犯罪，事後在九十三年三月間提供擔保之行
    為，並無解於被告犯罪之成立，又被告因見自訴人老實可欺
    ，早在八十八年六月十一日，即對訴外人陳明輝、陳再發、
    黃重志三人，分別以芳苑段一五一、一五三、一五四、一五
    四一一至一五四一一六地號等十九筆土地及芳成段第八號建
    物，對其三人設定第一或第二順位抵押權，而被告部分則以
    一紙長達五年之本票搪塞，益見其詐欺之情等語，為其論罪
    依據，並提出土地謄本六份、同意書影本一份、使用執照影
    本一份、使用執照申請書影本一份、房屋及土地買賣合約書
    影本九份、協議書一份、本票一紙、支付命令一份、確定證
    明書影本一份、太雲公司股東名簿一份、芳苑段土地謄本影
    本八份為證。
四、訊據被告堅詞否認有何被訴之詐欺犯行，陳稱：本件緣起被
    告與自訴人及第三人等陳再發等人於七十七年間起共同合夥
    投資建設事業，而該坐落於臺中市○○區○○段土地（即八
    ○九、八○二之五、四八二及八○九之十八地號），屬於合
    夥事業財產，惟事隔多年，於八十五年七月間合夥人等對於
    合夥事業意見不合，全體同意將此土地轉讓予太雲公司，依
    照合夥投資比例以太雲公司所興建之「天地人間」預售屋，
    由各合夥人等值換價取回資本，故而本件被告丁○○亦以九
    ％之比例，取得「天地人間」部分房屋）。惟太雲公司之預
    售屋銷售情形不佳，資金調度發生困難，發生財務危機，致
    而無力繼續興建，為確保承購戶之權益及損失之擴大，太雲
    公司乃迫不得已乃將「天地人間」讓渡予春池公司，此有太
    雲公司與春池公司所簽定「合建契約書」、「讓渡協議書」
    及「備忘錄」等證物可稽。在上開太雲公司財務危機，斯時
    若非尋求春池公司協助興建，坐任倒閉，債權銀行、承購戶
    等鉅額求償，實難想像，故而被告主觀上並無任何不法意圖
    可言。況且，上情亦為自訴人等合夥人所首肯，進而並由被
    告丁○○同意承擔自訴人之四千一百三十三萬零九百四十八
    元之債務，遂於八十八年間簽訂協議書及本票，被告更於約
    定清償日九十三年六月六日前，提供坐落於彰化縣芳苑鄉○
    ○段一五一、一五三及一五四及芳平段七九、八○及一一○
    地號等土地，設定抵押權以為擔保，益足證之。否則若非自
    訴人等當時同意將「天地人間」轉讓予春池公司，則何以事
    隔多年皆未提出任何刑事告訴，暨其餘合夥人亦非有任何異
    議，是以被告丁○○更無所謂行使「詐術」之行為等語，資
    為抗辯。
五、經查：
  (一)按刑法第三百三十九條第一項詐欺罪之成立，以意圖為自己
    或第三人不法所有，以詐術使人將本人或第三人之物交付為
    要件，所謂以詐術使人交付，必須被詐欺人因其詐術而陷於
    錯誤，若其所用方法，不能認為詐術，亦不致使人陷於錯誤
    ，即不構成該罪（最高法院四十六年臺上字第二六○號判例
    意旨參照）。自訴人指稱被告明知「天地人間」預售狀況不
    理想，太雲公司財務吃緊，為消化其餘屋，且見上開土地多
    年來仍閒置，即意圖為自己不法之所有，於八十五年七、八
    月間至中都公司，向中都公司股東即自訴人、陳明輝、陳再
    發、梁立學、黃重志、張銘群等人，詐稱伊所經營太雲公司
    願以每坪七千九百元價格計算，向上開土地之合夥人購買上
    開土地應有部分之價值，並要求其應支付之土地價金向其選
    購太雲公司所興建之房子，因大坑土地已積壓資金共四千四
    百萬元多年，又中都公司當時已無推案，自訴人想換取該屋
    出售等情，致陷於錯誤而予應允云云。惟被告以「天地人間
    」之預售屋與自訴人所有之上開大坑土地進行交易，此為單
    純銷售預售屋行為，為法律所許，尚難認係詐術；且證人丙
    ○○即太雲公司總經理於本院審理時證稱：太雲公司與春池
    公司簽立合建契約時，工地大樓有的蓋到三、四樓，有的比
    較低，五棟不是同一進度等語（參見本院卷第三四五頁），
    足見太雲公司確有在進行「天地人間」房屋興建工程，被告
    所出售之「天地人間」預售屋並非虛妄無法實現之物，實無
    對自訴人施用詐術可言。又自訴人稱係因「大坑土地已積壓
    資金共四千四百萬元多年，又中都公司當時已無推案，想換
    取該屋出售」等因素，而以上開大坑土地與被告換取「天地
    人間」預售屋，然前揭原因，均係自訴人基於個人因素自我
    作出之判斷，被告並無就「天地人間」預售屋向自訴人進行
    不當之吹噓或欺罔，況自訴人稱其與訴外人陳再發等人成立
    中都公司，專門在臺中縣市各地從事土地開發，並興建房屋
    出售為業，自對房地產交易有其一定之專業認知，是自訴人
    本於其個人自身資金因素及專業判斷，而與被告進行交易，
    實難認自訴人有何陷於錯誤情事。被告出售「天地人間」預
    售屋既未施用詐術，自訴人又未陷於錯誤，即與詐欺之構成
    要件不符，尚難以該罪相繩。
  (二)自訴人指稱：被告竟無視於自訴人已將上述九戶房屋價金繳
    清之事實，先於八十六年九月二十二日與春池公司，簽訂合
    建契約書，並依約收取保証金三億元（契約書第四條），其
    後又於八十七年十月二十九日與春池公司訂立讓渡協議書，
    將整個天地人間工地以十六億三千八百廿八萬元（含土地款
    九億一千七百四十三萬六千八百元，房屋款七億二千零八十
    四萬三千二百元）全部讓渡給春池公司，以上有合建契約書
    、讓渡協議書及備忘錄各一份可憑，且未依約定通知自訴人
    換約，被告上開一屋兩賣之行為，亦該當於刑法詐欺罪之構
    成要件云云。然證人丙○○於本院審理時證稱：太雲公司係
    在八十六年九月二十二日簽立合建契約前三個月左右與春池
    公司接觸的，與春池公司接觸前也有放出消息，但沒有其他
    公司來接洽，之所以會與春池公司簽立合建契約係因「天地
    人間」房屋預售不理想，資金方面出現問題等語（參見本院
    卷第三四三頁），則被告與自訴人簽立預售屋買賣契約時間
    為八十五年七、八月間，斯時太雲公司尚未與春池公司簽立
    合建契約，且太雲公司係在八十六年六月間因資金問題方去
    找尋能接手興建「天地人間」之建設公司，至於是否會有其
    他建設公司有意願承接「天地人間」興建，在八十六年六月
    間當時並無法得知，更何況被告於八十五年七、八月間出售
    預售屋予自訴人時，實無法預先得知日後必定會有其他建設
    公司接手興建「天地人間」，自難徒憑日後因太雲公司資金
    問題而與春池公司簽立合建契約與讓渡契約，及未通知自訴
    人換約，即謂被告自始有預計要一屋二賣之施用詐術行為。
  (三)自訴人指稱：依春池公司在八十八年十二月二十九日所出具
    同意書記載：「貴公司前因未依貴我雙方合約完成客戶換約
    手續之戶別，概由貴公司向本公司承購，並訂有不動產契約
    在案。」則自訴人所購之九戶房屋並未接到任何通知完成換
    約，顯係由太雲公司購回，但被告竟未依約將購回之房子過
    戶給自訴人，而陸續出賣予董三元等人，被告此等行為自已
    符合詐欺罪之構成要件云云。惟縱系爭九戶房屋事後由太雲
    公司購回，卻又另行出賣予訴外人董三元等人，然被告於八
    十五年七、八月間與自訴人訂約時，並無法預見日後太雲公
    司會向春池公司將系爭九戶房屋買回再另行出賣，實難認定
    被告於與自訴人訂約之時，自始即有一屋二賣之施用詐術意
    圖。再者，債務人於債之關係成立後，如有債務不履行之情
    形，在一般社會經驗上可能之原因甚多，縱令出於惡意而有
    遲延給付或不為給付之情事，苟無足以證明其債之關係發生
    時自始故意藉此從事財產犯罪之積極證據，根據刑事訟訴法
    第一百五十四條之規定，仍不能以債信違反之客觀事態，推
    定債務人自始有詐欺取財之犯意，是系爭九戶房屋事後另行
    出賣予訴外人董三元等人，及未通知自訴人換約，僅係民事
    上債務不履行之問題，要與詐欺罪行無關。至自訴代理人請
    求向中正地政事務所調取系爭九戶房屋之相關過戶資料，以
    明是否係被告出賣系爭九戶房屋予訴外人董三元等人，本院
    認無論系爭九戶房屋是否為被告所出售，均無法證明被告自
    始有一屋二賣之不法意圖，故無調查之必要，附此敘明。
  (四)從而，自訴人前揭所持(1)至(9)之理由，均僅能證明被告有民
    事債務不履行之違失，尚難以此客觀上債信之違反，即謂被
    告有詐欺之犯行。另簽訂上開合建契約與讓渡契約者為春池
    公司與太雲公司之總經理，業據證人丙○○證述在卷（參見
    本院卷第三四九頁），自訴人聲請傳訊春池公司董事長甲○
    ○並無法證明訂約經過及契約履行情況，是本院認亦無傳訊
    必要。
六、綜上，自訴人未能具體證明被告自始主觀上有不法意圖，又
    依卷證顯示之客觀情境，尚難認被告自始有施用詐術使自訴
    人陷於錯誤之情事，即與刑法詐欺罪之構成要件不符，本件
    應屬民事糾葛，實難以刑法詐欺罪相繩。此外，本院復查無
    其他積極證據足資認定被告有何自訴人所指之詐欺犯行，被
    告之犯行既屬不能證明，依首揭規定，應諭知被告無罪之判
    決。
據上論斷，應依刑事訴訟法第三百四十三條、第三百零一條第一
項，判決如主文。
中    華    民    國    95    年    8     月    30    日
                  刑事第十三庭  審判長法  官  陳慧珊
                                      法  官  李秋娟
                                      法  官  黃裕仁
上正本證明與原本無異。
如不服本判決，應於送達後十日內向本院提出上訴狀（須附繕本
），上訴於臺灣高等法院臺中分院。
                                      書記官  王嘉仁
中    華    民    國    95    年    8     月    30    日


司法院資訊處製作；財團法人民間司法改革基金會備份。
